【裁判字號】    90,台上,5893
【裁判日期】    900926
【裁判案由】    偽造文書
【裁判全文】
最高法院刑事判決                                九十年度台上字第五八九三號
    上訴人  台灣高等法院檢察署檢察官
    被  告  甲○○
右上訴人因被告偽造文書案件，不服台灣高等法院中華民國九十年四月十日第二審更
審判決（九十年度上更(一)字第九九號，起訴案號：台灣板橋地方法院檢察署八十四年
度偵字第二一三五八號），提起上訴，本院判決如左：
    主  文
原判決撤銷，發回台灣高等法院。
    理  由
本件原判決以公訴意旨略稱：被告甲○○為正家汽車貨運股份有限公司（設台北縣新
莊市○○路七一○巷七弄十四號三樓，下稱正家公司）董事長。民國八十三年初為籌
設正家公司汽車運輸業專用停車場，透過不知情之鄭萬寶向告訴人黃得輝佯稱：可將
黃得輝之坐落桃園縣龜山鄉○○段第九十八地號、面積四十九公畝八平方公尺之土地
（下稱系爭土地）規劃為停車場，惟須交付系爭土地所有權狀影本，向主管機關徵詢
意見云云，告訴人不疑有他，即將土地所有權狀影本傳真予被告，詎被告竟基於意圖
為第三人正家公司不法之利益及行使偽造文書之故意，於八十三年間某日偽造「黃得
輝」印章一枚，於同年三月十五日偽造黃得輝名義，與正家公司訂立「停車場借用同
意書」，偽載黃得輝同意將系爭土地借予正家公司設置停車場位，並偽造「黃得輝」
之署押及蓋用「黃得輝」印文於停車場借用同意書上，均足以生損害於告訴人，且竊
佔系爭土地設置「正家汽車貨運股份有限公司停車場」標牌，復意圖不法之利益，於
八十三年四月十三日持汽車運輸業申請設置停車處所申請表、偽造之「停車場借用同
意書」及土地所有權狀影本、設置標牌之現場照片，向台灣省公路局台北區監理所申
請設置停車處所，致台灣省公路局台北區監理所陷於錯誤，於八十三年十二月二十二
日以稽八三－四三七－一八三－一○號函准設置九十七位大貨車停車位、使用期限自
八十三年七月十九日至八十六年七月十八日。因認被告牽連涉有刑法第二百十六條、
第二百十條行使偽造私文書罪，刑法第三百二十條第二項竊佔罪，刑法第三百三十九
條第二項詐欺得利罪嫌云云。經審理結果，認犯罪不能證明，因而撤銷第一審論處被
告行使偽造私文書，足以生損害於他人罪刑之判決，改判諭知被告無罪，固非無見。
惟查：(一)原判決雖認定：「鄭萬寶事前應已允諾被告使用前開土地，且告訴人家族中
另有多人同意其事」「被告既已取得土地所有權狀影本，且與該土地之其他共有人即
告訴人家族多人多次洽商接觸，主觀上認為業經告訴人同意並取得合法授權……而自
行或指使第三人刻用告訴人之印章及在土地使用同意書上蓋用印文並代簽其姓名等行
為，惟其主觀上既誤認已獲得合法授權，自無偽造文書之犯罪故意可言」云云 (原判
決第七頁第七行及第八頁第一至五行 )，惟前開土地自六十五年二月二十日起即登記
為告訴人黃得輝名義所有，有土地登記簿謄本在卷可按 (見偵查卷第四十七頁 )，且
因實際並未分產，該土地仍屬告訴人兄弟姊妹所共有之事實，亦據證人黃得祿及告訴
人供述一致（原審上訴卷第五十九頁、八十頁反面），又證人黃得祿、黃得輝於第一
審法院均證稱：其等同意將土地所有權狀由黃得祿傳真與被告，目的在探詢設置停車
場之可行性，並未授權被告使用該土地（見第一審卷第八十七頁反面、五十頁）。黃
得福亦證稱：曾有談論停車場事宜，但談不攏（見同上卷第四十八頁），果證人黃得
祿等人所證屬實，黃得祿兄弟並未同意授權被告使用系爭土地，被告所憑者僅因黃愛
玉之夫鄭萬寶一人之言，能否謂其主觀上即認已獲得告訴人之同意或其他共有人之合
法授權？饒堪研求，究竟實情為何，既關係被告有無偽造文書犯意之認定，自有詳加
調查，釐清真相之必要，原判決對此不利於被告之證據未予詳查，亦未說明其取捨證
據之心證理由，遽行判決，自有職權之調查未盡及判決理由不備之違法。(二)被告於第
一審法院調查中陳稱：「是鄭萬寶、黃愛玉將全部資料交給我，交付時，其上黃得輝
之印文及署押皆已具備」、「停車場申請事件是我公司職員辦理的，我本身並不清楚
」等語（見第一審卷第一○六、九十一、二十一頁），而證人鄭萬寶、黃愛玉始終否
認有交與被告任何資料，則該停車場借用同意書為何人之筆跡，及於何時由何人加蓋
告訴人之印章，凡此，攸關犯罪之成立與否及被告公司之職員是否知情並參與其事，
原審未加調查審認，其職權調查之責，容有未盡。本院前次發回意旨業已指明，原審
仍恝置不顧，致原有瑕疵依然存在，自足構成撤銷之原因。檢察官上訴意旨執以指摘
，為有理由，應認原判決仍有撤銷發回之原因。
據上論結，應依刑事訴訟法第三百九十七條、第四百零一條，判決如主文。
中      華      民      國     九十     年      九      月    二十六    日
                              最高法院刑事第十一庭
                                  審判長法官  林  增  福
                                        法官  邵  燕  玲
                                        法官  吳  昆  仁
                                        法官  陳  世  雄
                                        法官  惠  光  霞
      右正本證明與原本無異
                                              書  記  官
中      華      民      國     九十     年      十      月      三      日


司法院資訊處製作；財團法人民間司法改革基金會備份。
